臺北高等行政法院判決
　　　　　　　　　　　　　　　　　　 94年度訴字第00013號
　　　　　　　　　　　　　　　.
原　　　告　甲○○Mark .
訴訟代理人　丙○○
被　　　告　內政部警政署
代　表　人　乙○○（署長）
訴訟代理人　丁○○
上列當事人間因申請永久居留事件，原告不服內政部中華民國90
年9月10日台（90）內訴字第9004108號訴願決定，提起行政訴訟
。本院判決如下︰
　　主  文
訴願決定及原處分均撤銷。
被告應作成核准原告永久居留之處分。
訴訟費用由被告負擔。
　　事  實
一、事實概要︰
    原告為美國籍外國人，於90年2月7日以其符合入出國及移民
    法第23條第1項所定之永久居留申請資格為由，向被告申請
    永久居留。案經被告審核結果，認原告自88年3月5日始與國
    人丙○○結婚，而申請日前在我國之居住期間亦曾中斷未連
    續，尚未達合法連續居住5年之規定條件，不符法定申請資
    格，乃以90年3月1日（90）嘉縣警外字第2130號函否准原告
    之申請。原告不服，提起訴願，亦遭駁回，遂向本院提起行
    政訴訟。案經本院以90年度訴字第6118號裁定，移送高雄高
    等行政法院，嗣經該法院以91年度訴字第964號判決「原告
    之訴駁回」，原告不服，提起上訴，經最高行政法院以管轄
    錯誤為由，以93年度判字第1219號判決「原判決廢棄，發回
    高雄高等行政法院」，再經高雄高等行政法院以93年度訴更
    字第42號裁定移送本院。
二、兩造聲明：
　　(一)原告聲明：
      1.訴願決定及原處分均撤銷。
      2.請求判命被告應作成核准原告永久居留之處分。
      3.訴訟費用由被告負擔。
　　(二)被告聲明：
      1.駁回原告之訴。
      2.訴訟費用由原告負擔。
三、兩造爭點：
    原告請求被告應作成核准原告永久居留之處分，是否有據？
四、兩造陳述：
　　(一)原告經合法通知未到庭，依其起訴狀所載：
      1.依原告所提示之自85年至89年「居住國內日期分析表」
        ，可知原告之居住期間並無中斷。況被告之原處分函文
        中，亦未說明其認定原告「居住期間已屬中斷」乙事之
        法律依據為何。而依入出國及移民法第23條第1項之規
        定，並無涉及所謂「婚姻效力」追溯計算之問題，以及
        夫妻在台灣共同生活數年之問題，亦無居留或停留目的
        （事由）變更問題。倘若外籍配偶在每年1月1日至12月
        31日居留或停留期間累積超過最低天數（即183天）之
        要求，無論多少次出入國境，均無居住期間中斷之問題
        。且依入出國及移民法施行細則第40條規定，本法第23
        條第1項…所稱合法連續居住，包括合法停留及居留之
        時間，合併計算。準此，本件並無所謂「中斷」之情形
        。外籍配偶合法居住在台灣，不論持有停留簽證或居留
        簽證，在台時間均合併計算，而不問其停留或居留之目
        的（事由）為何。本件原告已依外國人停留居留及永久
        居留辦法第12條規定檢具相關文件申請辦理永久居留事
        宜，故原告係完全符合入出國及移民法申請永久居留權
        之相關規定及條件。
      2.從婚姻效力的角度來看，所謂「外國籍之配偶」之定義
        係指與設有戶籍之國民結婚之外國人。對於婚姻關係存
        在之認定，民法第982條第1項定有明文，又依戶籍法第
        17條及民法第982條第2項規定，原告在其中華民國籍妻
        之戶籍謄本之配偶欄內辦理登記，如此在法律上其婚姻
        關係確實存在。
      3.入出國及移民法之相關規定並未要求中華民國國民與外
        籍配偶結婚後在中華民國共同生活5年以上。原告於90
        年2月7日提出永久居留申請時，是以外國籍配偶的身分
        提出，完全符合入出國及移民法第23條規定。倘若中華
        民國籍配偶與外國籍配偶結婚後在中華民國必須共同生
        活一段時間才能辦理某些特別身分或證件，必須法規有
        明文規定，然遍查中華民國之法律規定，並不要求中華
        民國國民與外籍配偶結婚後共同生活五年以上才得以認
        定其為「非假結婚之合法夫妻」，由此可證，法規未明
        文規定之條件，若會具體影響當事人申請資格者，主管
        機關不得擴大解釋或加入新的條件。
      4.婚姻關係之存在與否及婚姻效力，並不因為外籍配偶之
        出入國境或持用何種中華民國之簽證而受影響，亦不因
        為已婚之年數而有所差別。再者，入出國及移民法並未
        規定外籍配偶改換了不同之簽證而有所謂「居住時間中
        斷」的情況，且入出國及移民法暨其施行細則、外國人
        停留居留及永久居留辦法與外國人居留或永久居留查察
        登記辦法中，均無「中斷」或「居住中斷」等字眼或與
        此相關之認定標準，亦無規定外籍配偶必須結婚滿五年
        才得以外籍配偶之身分申請永久居留，顯見被告與訴願
        決定機關係誤將「居住」與「居留」混為一談。被告以
        此理由駁回原告之申請，限制原告之權利，乃違反法律
        保留原則。
      5.又依國際互惠原則論及本案，台灣人民與美國人民結婚
        ，立刻成為外籍配偶，因而可立即申請永久居留權，無
        須「結婚滿五年」或「累積多年之居住記錄」。在美國
        之台灣籍配偶，得於申請取得永久居留權後，續在美國
        與其國人配偶共同生活，以維持與穩定美、台夫妻彼此
        間之婚姻關係，其立法意旨所考量之人道立場當與世界
        文明國家所設標準一致。
      6.再者，有關永久居留權之申請案件，應以內政部警政署
        為權責機關，本件被告並無對原告永久居留申請案有核
        駁之處分權。依入出國及移民法第2條之規定，該法之
        主管機關為內政部，在移民署尚未成立前，由內政部警
        政署辦理，又依相關作業規定，永久居留權之申請案件
        由各縣市警察局外事科代收並為初審，再轉請警政署審
        核。如此，在申請永久居留權之資格認定上，各縣市警
        察局外事科並無處分權，僅為申請永久居留案件之受理
        機關，內政部警政署始為審核之權責機關。若是被告於
        受理原告之申請案件後，在有關資格之認定上與原告意
        見不合，仍必須將原告申請文件及表格轉請內政部警政
        署審核，再由該署直接對原告作出核駁之處分，始符入
        出國及移民法第2條之立法意旨。且依訴願法第4條第1
        項第2款及第4款之規定，各縣（市）政府警察局之主管
        機關為縣市政府，各直轄市政府警察局之主管機關為直
        轄市政府本身。因此，被告自稱為受理永久居留申請案
        件之代表機關，並以自己名義駁回原告之申請，與入出
        國及移民法第2條規定不符。
      7.綜上所述，本件被告就「居住台灣地區設有戶籍之國民
        ，其外國籍之配偶」及「合法連續居住五年」所為之釋
        示，逾越、曲解入出國及移民法第23條規定之意旨，並
        擅自增加「婚後必須在華共同生活五年」及「合法居住
        期間不得多次出入境或改換簽證類別」等之條件，乃係
        就原告申請永久居留權所為之限制，顯已違反法律保留
        原則，並嚴重侵害人民依據憲法第10條所得享有之居住
        自由等語。
      8.提出外僑永久居留申請書、美國護照、外僑居留證、臺
        北耕莘醫院健康檢查合格證明、最近5年內之美國警察
        紀錄證明書、最近5年之中華民國警察記錄證明書、配
        偶之戶籍謄本及身份證、結婚公證書、美國在台協會結
        婚宣誓及登記證明、外國人入出境日期證明書、87年、
        88年及89年所得稅納稅資料、原處分書、訴願決定書、
        美國在台協會臺北辦事處函及中文翻譯、原告之女丁台
        安之出生證明等件影本為證。
　　(二)被告主張：
      1.依90年1月3日修正發布之入出國及移民法施行細則第64
        條第3款規定，內政部依該法第2條第2項設移民署前，
        有關外國人入出國、停留、居留、永久居留、收容管理
        及驅逐出國由內政部警政署辦理，或由其委託直轄市政
        府警察局、縣（市）警察局辦理，嘉義縣警察局係依被
        告機關90年2月20日（90）警署外字第55531號公告委託
        辦理上述事項，依訴願法第7條，該局所做之行政處分
        視為被告之處分。
      2.本件爭點在於原告誤解以外籍配偶身分申請永久居留之
        規定，渠認為渠之前在我國已連續居住5年，則只要一
        旦具有外籍配偶身分，即可適用入出國及移民法第23條
        第1項「居住臺灣地區設有戶籍之國民，其外國籍之配
        偶、子女在我國合法連續居住5年」之規定申請永久居
        留。惟在國際上一國並無必須准許外國人在其境內居留
        或永久居留之義務，我國准許外國人居留或永久居留自
        須考量是否符合我國之利益，例如居留之人數之多寡，
        對我國社會環境之影響，以及對社會福利資源分配之影
        響等因素而設定各項條件，故第23條第1項對於一般外
        國人申請永久居留規定須連續「居留」7年，此所謂連
        續居留係指已連續7年持有外僑居留證者，而對外籍配
        偶則特別放寬為連續「居住」5年，此5年並不限於均須
        持用外僑居留證之居留期間，亦包括停留之期間，但二
        者均以每年須在我國實際居住183日以上，其對外籍配
        偶之規定較為寬鬆主要係考量外籍配偶如已在我國連續
        居住5年，應足以認定其婚姻之真實性，並足以認為其
        有在我國永久居留之意願與需要，為促進婚姻關係之穩
        定及考量夫妻互負同居之義務，故該規定係指外國人自
        始即以外籍配偶身分在我國居住且已連績5年者始足當
        之，若非如此，則其須依一般外國人連續居留7年之規
        定辦理，如其以外籍配偶身分居住尚未達連績5年，但
        合併計算其非以外籍配偶身分居留之期間已符合連續居
        留7年之規定，亦得依一般外國人之規定申請，並非如
        原告所主張其一旦具有外籍配偶身分，不論其之前係以
        何種身分居留，往前推算已連續居住5年即已符合規定
        ，此由該條第1項序文後半段文字結構係以外國籍配偶
        身分為前提亦可得知。
      3.原告雖謂自85年至89年在我國居住之期間並未中斷，惟
        查其自84年9月5日起至86年1月11日止，曾多次持用停
        留簽證入出我國，86年2月9日復持停留簽證入境我國，
        嗣以受聘僱於精鍾商專任教為由申請改辦居留簽證並首
        次取得外僑居留證，效期至86年7月31日，惟渠於同年7
        月22日即出國。86年8月19日再以停留簽證入國，旋以
        受聘僱於屏東師範學院為由申請改辦居留簽證並再度申
        辦取得外僑居留證，其間於88年3月5日與我國民丙○○
        結婚，其外僑居留證效期並獲准延長至88年7月31日，
        嗣於同年7月29日出國，復於88年8月25日再持停留簽證
        入國，隨以受聘僱於南華管理學院為由，再改辦居留簽
        證，憑以申辦外僑居留證，效期至89年9月18日止，嗣
        於89年9月9日出國，同年9月14日另持以依親為目的之
        停留簽證入國，再度改辦居留簽證並取得效期至90年10
        月17日之外僑居留證，其於90年2月7日提出申請永久居
        留，未待通知審查之結果，即於90年2月9日出國。
      4.綜上所述，原告雖有連續5年在我國居住且每年實際居
        住183日以上之事實，惟其係88年3月5日始與我國民丙
        ○○結婚，其以外籍配偶身分居留之期間，尚未符合法
        律規定，經相關承辦人員解釋仍不接受。其次，如就原
        告於88年3月5日具外籍配偶身分之居留期間起算迄其起
        訴時，已符合連續居住5年之基本條件，應可再提出申
        請，惟迄未見原告再提出申請；而原告90年2月7日之申
        請永久居留雖未獲准，但仍持有外僑居留證可在我國居
        留，其目前外僑居留證效期至94年5月11日，期滿可申
        請延長居留，對其居留而言，並未有實質之損害，其仍
        執陳詞興訟，起訴顯無理由，亦應認其欠缺權利保護之
        必要云云。
      5.提出被告90年2月20日（90）警署外字第55531號公告及
        90年4月2日（90）警署外字第83238號函、原處分書及
        90年4月16日（90）嘉縣警外字第32873號函等件影本為
        證。
　　理  由
一、本件原告受合法通知，無正當理由未於言詞辯論期日到場，
    核無民事訴訟法第386條各款所列情形，爰依行政訴訟法第
    218條準用民事訴訟法第385條第1項前段之規定，由被告聲
    請而為一造辯論判決。
二、按無隸屬關係之機關辦理受託事項所為之行政處分，視為委
    託機關之行政處分，訴願法第7條前段定有明文。且內政部
    為辦理本法規範之入出國及移民業務，設入出國及移民署。
    但有關查察逾期停留、居留及非法入國之業務，由入出國及
    移民署會同警政署辦理，入出國及移民法第2條第2項亦定有
    明文。又外國人入出國、停留、居留、永久居留、收容管理
    及驅逐出國，由內政部警政署辦理，或委託直轄市政府警察
    局、縣（市）警察局辦理，同法施行細則第64條第3款設有
    規定。是以本件行政處分雖由嘉義縣警察局所為，惟揆諸上
    開法條之規定，嘉義縣警察局係受被告之委託辦理，有被告
    90年2月20日（九０）警署外字第55531號公告可稽，而兩者
    間並無隸屬關係，故原告以所委託之機關即被告為對造，並
    向本院提起撤銷拒絕其永久居留申請之處分，並請求被告應
    作成核准原告永久居留之處分，於程序上並無違誤，先予敘
    明。
三、又按外國人在我國合法連續居留7年，或居住臺灣地區設有
    戶籍之國民，其外國籍之配偶、子女在我國合法連續居住5
    年或該配偶、子女在我國合法居住10年以上，其中有5年每
    年居住超過183日，並符合下列要件者，得向主管機關申請
    永久居留…，入出國及移民法第23條第1項定有明文。
四、本件原告為美國籍外國人，於90年2月7日以其符合入出國及
    移民法第23條第1項所定之永久居留申請資格為由，向被告
    申請永久居留。案經被告審核結果，認原告自88年3月5日始
    與國人丙○○結婚，而申請日前在我國之居住期間亦曾中斷
    未連續，尚未達合法連續居住5年之規定條件，不符法定申
    請資格，乃以90年3月1日（90）嘉縣警外字第2130號函否准
    原告之申請。原告不服，提起訴願，亦遭駁回等情，有上開
    各該函文、原處分及訴願決定書等件影本附訴願機關卷可稽
    。
五、原告主張其自85年起在我國內居留，於88年3月5日與我國國
    民丙○○結婚，迄90年2月7日申請永久居留之日，已連續居
    住5年，符合入出國及移民法第23條第1項之規定，而該項並
    無所謂「婚姻效力」追溯計算之問題；另依入出國及移民法
    施行細則第40條之規定，故若外籍配偶每年停留或居留期間
    累積超過最低日數（即183日）之要求，無論多少次出入國
    境，均無居住期間中斷之問題，故其應符合申請永久居留之
    規定等語，惟其主張為被告所否認。被告則稱，入出國及移
    民法第23條第1項之規定，係指外國人自始即以外籍配偶身
    分在我國居住且已連績5年者始足當之，原告雖有連續5年在
    我國居住且每年實際居住183日以上之事實，惟其係88年3月
    5日始與我國民丙○○結婚，其以外籍配偶身分居留之期間
    尚未符合法律規定；其次，如就原告於88年3月5日具外籍配
    偶身分之居留期間起算迄其起訴時，已符合連續居住5年之
    基本條件，應可再提出申請，惟迄未見原告再提出申請；又
    其目前外僑居留證效期至94年5月11日，期滿可申請延長居
    留，對其居留而言，並未有實質之損害，故其起訴應認欠缺
    權利保護之必要云云，資為爭議。
六、查本件原告向被告委託辦理外國人永久居留申請之嘉義縣警
    察局申請准予永久居留，遭駁回後，向本院提起課予義務訴
    訟，依其事件之性質，其申請是否應予准許應以事實審最後
    言詞辯論終結時之事實狀態為裁判之基準時（參考陳敏著行
    政法總論、陳清秀著行政訴訟法、吳庚著行政爭訟法論關於
    裁判基時之說明）經查，本件原告自88年3月5日具外籍配偶
    身分之居留期間起算迄今，已符合上開入出國及移民法第23
    條「連續居住5年」之要件，且未再行提出申請等情，並經
    被告於答辯狀自承其情。從而，由本院言詞辯論終結時即94
    年10月20日之時點以觀，原告請求被告應作成核准原告永久
    居留之處分，核無不合，應予准許。原處分及訴願決定所為
    否准之處分，即無可維持，應由本院予以撤銷，並判決如主
    文第2項所示。
據上論結，本件原告之訴為有理由，依行政訴訟法第98條第3項
前段、第218條，民事訴訟法第385條第1項前段，判決如主文。
中　　華　　民　　國　　94　　年　  11　　月　 10  　 日
                       第五庭審判長法  官　張瓊文
                                   法  官  帥嘉寶
                                   法  官  蕭忠仁
上為正本係照原本作成。
如不服本判決，應於送達後20日內，向本院提出上訴狀並表明上
訴理由，如於本判決宣示後送達前提起上訴者，應於判決送達後
20日內補提上訴理由書（須按他造人數附繕本）。
中　　華　　民　　國　　94　　年　  11　　月　 11  　 日
    　　  　　　　　　　    　     書記官  蕭純純
